【裁判字號】    98,保險,36
【裁判日期】    981223
【裁判案由】    給付保險金
【裁判全文】
臺灣臺北地方法院民事判決              98年度保險字第36號
原      告  丙○○
訴訟代理人  陳以儒律師
被      告  友邦產物保險股份有限公司
法定代理人  甲○○
訴訟代理人  景熙焱律師
被      告  桃園縣私立休仕頓托兒所暨課後托育中心
法定代理人  乙○○
訴訟代理人  孫志堅律師
上列當事人間請求給付保險金事件，本院於民國98年12月9 日言
詞辯論終結，判決如下：
    主      文
原告之訴及假執行之聲請均駁回。
訴訟費用由原告負擔。
    事實及理由
壹、程序方面：
    按訴狀送達後，原告不得將原訴變更或追加他訴。但經被告
    同意，且請求之基礎事實同一者，不在此限，民事訴訟法第
    255 條第1 項第1 款、第3 款分別定有明文。又被告於訴之
    變更追加無異議，而為本案之言詞辯論者，視為同意變更或
    追加，亦為民事訴訟法第255 條第2 項所明定。經查，原告
    起訴係以被告友邦產物保險股份有限公司（下稱友邦產險公
    司）依照其與桃園縣私立休仕頓托兒所暨課後托育中心（下
    稱休仕頓托兒所）間僱主意外責任保險保單之約定，應就休
    仕頓托兒所對於原告所受損害之賠償責任負給付保險金義務
    ，且休仕頓托兒所業經原告催告後仍未為給付，則原告或得
    依保險法第94條第2 項規定直接請求被告友邦產險公司給付
    保險金，或可依民法第242 條、第243 條規定，代位行使休
    仕頓托兒所對於被告友邦產險公司之保險金請求權，並由原
    告代為受領，所為應受判決事項之聲明為：被告友邦產險公
    司應給付原告新臺幣（下同）191 萬8800元等情。嗣於訴訟
    送達後，原告另於民國98年3 月27日言詞辯論期日當庭提出
    書狀，為訴之追加、變更，主張因被告友邦產險公司否認其
    應給付保險金之責任，為恐原告需先後向被告友邦產險公司
    及休仕頓托兒所各別請求給付，造成訴訟資源浪費，遂追加
    休仕頓托兒所為共同被告，並變更訴之聲明，所為應受判決
    事項之聲明為：(1)被告友邦產險公司應給付原告191 萬8800
    元，及自起訴狀繕本送達翌日起至清償日止，按年息5 ％計
    算之利息；(2)被告休仕頓托兒所應給付原告191 萬8800元，
    及自起訴狀繕本送達翌日即98年2 月13日起至清償日止，按
    年息5 ％計算之利息。(3)前二項如其中任一被告已履行給付
    ，於其給付之範圍內，他項被告免為給付之義務等情。惟核
    ，原告前揭所為追加被告休仕頓托兒所及變更訴之聲明之主
    張，均係本於同一基礎事實，即原告得否向被告休仕頓托兒
    所請求害賠償及被告友邦產險公司有無給付保險義務之事實
    為據，且經被告友邦產險公司當場表示同意（見本院98年度
    審保險字第44號卷第97頁背）、被告休仕頓托兒所則無異議
    而繼續為本案言詞辯論，合於前揭法條規定，自應准許原告
    所為訴之追加、變更。
貳、實體方面：
一、原告主張：
    (一)原告自95年6 月1 日起受僱於被告休仕頓托兒所擔任總務
      工作，工作內容主要為體力性勞動之交通車駕駛、水電修
      繕等，每月工作薪資為3 萬1580元。未料，原告於95年12
      月8 日受被告休仕頓托兒所之指示進行工作時，竟發生原
      告自工作梯上墜落地面之職業災害意外，造成原告受有創
      傷後顱內出血併腦水腫、顱骨骨折、第一、第四至第七頸
      椎骨折、右側臂神經叢損傷等傷害，原告當場受傷昏迷不
      醒，並經急送至訴外人桃園縣壢新醫院（下稱壢新醫院）
      急救，隨即轉入加護病房救治，於加護病房昏迷達5 日後
      方才甦醒。嗣原告經壢新醫院近二年期間進行多次醫療及
      復健治療，迄今仍無法痊癒，尚遺有「右側第5 、6 神經
      根損害」等傷害，且該傷害復經原告轉至訴外人長庚紀念
      醫院（下稱長庚醫院）加強診治，仍未能復原，導致原告
      遺有「右上臂無法上舉」等永久性後遺症，其後亦經壢新
      醫院診斷其為「右上肢功能喪失30％，仍需接受復健治療
      」，而無法正常工作，原告因該次傷害並於96年9 月19日
      經鑑定為肢體障礙輕度，領有身心障礙手冊。詎料原告自
      受僱於被告休仕頓托兒所時，其即未為原告投保勞工保險
      、全民健康保險，致造成原告因工作中發生前開職業災害
      在醫療中不能工作，且醫療期間已屆滿二年仍未能痊癒，
      並經壢新醫院及長庚醫院審定喪失原有工作能力，不能繼
      續工作之情形發生時，竟無法請領相關給付之損害，則依
      職業災害勞工保護法第7 條、勞動基準法第13條、第59條
      第1 項第2 款及民法第184 條第2 項規定，應得請求雇主
      即被告休仕頓托兒所負無過失之賠償責任以補償工資及醫
      療費用，並按原頜工資數額請求一次給付40個月之平均工
      資，以免除其工資補償責任，但竟遭被告休仕頓托兒所拒
      絕。嗣原告經向桃園縣政府請求勞資爭議調解，亦因被告
      休仕頓托兒所不同意調解方案致調解不成立，此有桃園縣
      政府勞資爭議調解紀錄可憑。又原告遭受職業災害前最近
      1 個月之薪資為3 萬1580元，被告休仕頓托兒所僅於96年
      3 至4 月各給付原告每月1 萬9580元，其餘差額1 萬2000
      元均未獲給付，並自96年4 月以後即未再給付原告任何薪
      資之補償；且原告另得向被告休仕頓托兒所請求補償40個
      月職災補償。故被告休仕頓托兒所應賠償原告自96年3 月
      起迄原告起訴為止（即97年12月5 日）計20個月薪資之補
      償，及至醫療期間屆滿兩年止（即97年12月8 日）一次給
      付原告40個月之平均工資，共計為191 萬8800元（計算式
      ：12,000×2+ 31,580×20+31,580×40＝1,918,800）。
    (二)原告於任職於被告休仕頓托兒所時，雖已自訴外第三公司
      依勞動基準法規定辦理提前退休，但仍為被告休仕頓托兒
      所繼續工作，確為在職勞工，則被告休仕頓托兒所本應依
      勞工保險條例第9 條第4 項前段規定，為原告投保職業災
      害保險，惟被告休仕頓托兒所竟未履行該項法定投保責任
      ，為原告投保勞工保險及全民健康保險，而另於95年8 月
      29日向訴外人中央產物保險股份有限公司投保僱主意外責
      任保險（保險單號碼：0938第99EL0000000號 ）以為取代
      ，希冀藉風險分攤方式，由該保險契約承擔雇主可能之風
      險，至依該保險契約基本條款之約定，被告友邦產險公司
      所承保之保險事故為「被告休仕頓托兒所之受僱人執行職
      務發生意外事故導致之身體受傷或死亡，被告休仕頓托兒
      所須因此負相關法律上賠償責任時，由被告友邦產險公司
      負保險金給付義務」，顯與保險法第90條所定責任保險性
      質一致；而該保險金額則為「每一個人身體傷亡200 萬元
      、每一意外事故傷亡600 萬元、保險期間內最高賠償金額
      1000萬元」。嗣中央產物保險股份有限公司已於96年6 月
      更名為被告友邦產險公司，而依前揭保險契約基本條款承
      保範圍之記載，原告既係受被保險人即被告休仕頓托兒所
      僱用，並受領薪資而為其服勞務之人，核屬該保險單所稱
      之受僱人，且原告係在該保險單存續期間內因執行被告休
      仕頓托兒所交付任務時發生意外事故遭受體傷，依法應由
      被告休仕頓托兒所負如前揭職災補償及醫療期間工資之給
      付責任，其並已受原告催告請求，被告友邦產險公司則就
      該超過勞工保險、全民健康保險給付部分，自應負保險給
      付責任，故依保險法第90條、第94條第2 項規定，被告友
      邦產險公司依該保險契約之約定即負有給付原告保險金之
      責。惟若認被保險人休仕頓托兒所對原告應負損失賠償責
      任尚未確定，然被告休仕頓托兒所經原告催告給付前開補
      償，卻仍置之不理，顯已怠於行使其權利，原告因保全債
      權，依民法第242 條、第243 條規定，自得以自己之名義
      ，代位被告休仕頓托兒所行使其向被告友邦產險公司依上
      開保險契約給付保險金之權利。
    (三)為此，本於責任保險契約之法律關係，先位主張依保險法
      第94條第2 項規定，直接請求被告友邦產險公司給付保險
      金；備位主張本於民法第242 條規定，代位行使被告休仕
      頓托兒所對被告友邦產險公司依責任保險契約、保險法第
      90條規定所取得之保險金請求權，並由原告代為受領。復
      再本於勞動契約之法律關係，依勞動基準法第59條第2 款
      規定、職業災害勞工保護法第7 條規定，請求被告休仕頓
      托兒所給付自96年3 月起迄起訴時即97年12月5 日止醫療
      期間不能工作之工資補償，暨一次給付40個月原領工資補
      償；及依勞工保險條例第72條第1 項、民法第184 第2 項
      規定，請求被告休仕頓托兒所就其未為原告加入勞工保險
      所致損害負賠償之責。又被告友邦產險公司與被告休仕頓
      托兒所間對原告所負債務成立不真正連帶債務，於任一被
      告為給付時，另一被告於給付範圍內免為給付義務。訴之
      聲明為：
      1.被告友邦產險公司應給付原告191 萬8800元，及自起訴
        狀繕本送達翌日即98年2 月13日起至清償日止，按年息
        5 ％計算之利息。
      2.被告休仕頓托兒所應給付原告191 萬8800元，及自起訴
        狀繕本送達翌日即98年2 月13日起至清償日止，按年息
        5 ％計算之利息。
      3.前二項如其中任一被告已履行給付，於其給付之範圍內
        ，他項被告免為給付之義務。
      4.願供擔保以代釋明，請准宣告假執行。
二、被告方面：
    (一)被告友邦產險公司則以：
      1.其承保被告休仕頓托兒所之「僱主意外責任保險」為一
        責任保險，並非定衝給付，必須係在被告休仕頓托兒所
        有責任賠償之前提下，始有適用該保險之餘地。而關於
        本件責任保險承保範圍之記載，可知本件責任保險之給
        付範圍係以超過勞工保險條例、公務人員保險法、軍人
        保險條例或全民健康保險法等社會保險給付部分為限，
        另加2500元以上部分為承保範圍，為保險人之賠償責任
        ，最高以不逾200 萬元為限，故在保險單之「自負額」
        欄記載為「社會保險優先給付另加2500元」，是被告休
        仕頓托兒所應先自行投保或代投保社會保險，於損失發
        生後，若社會保險賠償不足時，在被告休仕頓托兒所先
        行負擔2500元後，就其不足部分始為本件責任保險契約
        所承保之範圍，被告友邦產險公司負有給付保險金義務
        。然若屬社會保險承保範圍內之損失，則不在本件責任
        保險之承保範圍；且被保險人對受僱人有責任時，但未
        為投保社會保險，對原應由社會保險給付部分，自應由
        被保險人負擔與保險人即被告友邦產險公司無涉。
      2.依原告薪資袋之記載：「勞健保費500 元」、「提撥費
        1080元」，此兩項並非扣款，乃係被告休仕頓托兒所與
        原告約定補貼勞健保費及退休金提撥金，而由原告自行
        辦理勞健保及退休金提撥，被告休仕頓托兒所並不負責
        投保，此既為雙方當初之約定，原告既已受領該二項津
        貼，自不得再主張被告休仕頓托兒所未為其投保致權利
        受損，而請求被告友邦產險公司給付保險金。況若被告
        休仕頓托兒所應為原告投保而故意不投保，則依該責任
        保險第10條第5 款約定，被告友邦產險公司仍亦不負賠
        償責任。
      3.又依據該「僱主意外責任保險基本條款」之特別不保事
        項第5 款約定，承保條例已將勞動基準法之責任除外，
        且承保範圍為超過勞工保險條例應給付部分，是無論任
        何理由或法律關係應由勞工保險給付部分，均非該責任
        保險之承保範圍。且若非原告自行同意放棄勞健保之利
        益，並已領取額外之勞健保費每月500 元，則被告休仕
        頓托兒所未為其投保，尚無過失可言。
      4.訴之聲明：原告之訴及假執行聲請均駁回；如受不利判
        決，願供擔保請准宣告免為假執行。
    (二)被告休仕頓托兒所以：
      1.被告固不否認原告於前揭時間、地點發生職業災害乙節
        。惟依勞工保險條例第58條規定，原告在到職前既已依
        法辦理老年給付，被告休仕頓托兒所自無法再為其投保
        勞工保險，則被告就原告因未投保而無法請領職業災害
        補償給付之情，並無違背勞工保險條例雇主應負之義務
        ，原告依勞工保險條例第72條第1 項、民法第184 條第
        2 項規定請求賠償，尚難認適法。況依原告所舉診斷證
        明書及已領取輕度肢體身心障害手冊以觀，原告因系爭
        職業災害所受之身體損害核與勞工保險條例之勞工殘廢
        給付標準表第92級之障害項目「一上肢遺存運動障害者
        」相當，屬第九級殘障等級，是原告應僅得依勞動基準
        法第59條第3 款規定向被告請求殘廢補償，原告若逕依
        同條第2 款規定為請求者，即應就其有利事項，先行舉
        證其障害以達勞工保險殘廢給付標準。
      2.縱認原告所受職業災害不合於勞動基準法第59條第3 款
        規定，然同條第2 款規定之立法意旨，係為課予雇主在
        勞工無法服勞務之情況下，仍有給付薪資之義務，惟基
        於公平原則，避免對雇主所負擔社會責任失之過苛，而
        賦予雇主得在一次給付40個月平均薪資後，而免除薪資
        補償義務，是被告休仕頓托兒所是否一次給付40個月平
        均薪資，以解消勞雇關係，抑或選擇延續僱傭關係而持
        續按月給付薪資，既屬被告休仕頓托兒所合法權利，且
        原告亦僅得於被告選取後，始為其中一種薪資補償之領
        取，則原告請求被告除須給付96年5 月起迄起訴時止之
        每月薪資，暨一次給付40個月平均薪資，即屬逾越上開
        法律規定賦予之請求補償權利。況原告發生職業災害後
        ，僅住院至96年2 月14日即行出院，此後以復健為主，
        未再持續侵入性治療，被告亦考量原告傷勢，並未強行
        再令其從事與原本相同工作，同時鑑於原告傷勢僅侷限
        於右上肢，非全面機能喪失，遂與原告協商於其能力範
        圍內提供簡便之行政工作，原告初始同意，然之後又拒
        絕到園所上班，被告休仕頓托兒所始生原告嗣後又不願
        到職之認知，而停止持續給付原告工資。嗣原告在二年
        之醫療復健期間屆滿後，其仍未向被告表示要否回任接
        受改以輕便工作取代原工作，反逕以其主觀認為其得依
        勞動基準法第59條第2 款規定，請求被告給付原領工資
        差額及40個月之工資補償，顯有悖誠信。至於原告薪資
        單上關於勞健保及提撥費之部分，係被告本於照顧勞工
        之出發點，並非原告提供勞務之對價，難謂屬工資之一
        環。
      3.又依該責任保險承保範圍一之約定「本公司依前項對被
        保險人所負之體傷賠償責任，除本法保險單另有約定，
        已超過勞工保險條例、公務人員保險法、軍人保險條例
        或全民健康保險法之給付部分限。」，旨在避免受益人
        於保險事故發生時，除得從勞工保險條例領受社會福利
        外，尚可利用該責任保險領取保險金，形成保險法上所
        稱之不當得利。是勞工若因保險事故發生所受之損害，
        無法藉由勞工保險條例以茲補償，即無不當得利之情形
        ，保險人自應負保險責任。而原告既依勞動基準法第59
        條第2 款規定請求被告負薪資補償責任，則依從政院勞
        工委員會（83）台勞動三字第19701 號函釋，原告既無
        法另從勞工保險獲得給付，已無不當得利之餘地，就原
        告請求之薪資補償責任，自屬前開該責任保險承保範圍
        一所述之超過勞工保險條例給付部分，被告友邦產險公
        司尚難免其給付保險金責任。至於該責任保險特別不保
        事項三之約定，因被告友邦產險公司須就上開超過勞工
        保險條例範疇外之給付負保險責任，自屬特別不保事項
        中所稱之本保險契約另有約定，被告友邦產險公司尚難
        據此排除原告保險金之請求。
      4.訴之聲明：原告之訴及假執行聲請均駁回；；如受不利
        判決，願供擔保請准宣告免為假執行。
三、兩造不爭執之事實：（見本院98年6月25日言詞辯論筆錄，
    卷第205 頁及頁背）
    (一)原告自95年6 月1 日起受僱於被告休仕頓托兒所，擔任總
      務工作，主要工作內容為交通駕駛、水電修繕等體力性勞
      動工作，每月薪資3 萬1580元（包含薪資1 萬8000元、全
      勤津貼1500元、責任津貼3000元、留校津貼5000元、值班
      津貼2500元、勞健保費補貼及提撥費各500 元、1080元）
      ，雙方間存有僱傭契約關係，並有勞動基準法之適用。
    (二)原告自59年2 月1 起（斷續）參加勞工保險，迄95年5 月
      5 日因在先前任職之投保單位退休而辦理退保且請領老年
      給付，嗣於受僱被告休仕頓托兒所期間，並未投保勞工保
      險。
    (三)被告休仕頓托兒所於95年8 月29日以要保人兼被保險人身
      份，向中央產物保險股份有限公司投保雇主意外責任保險
      （下稱系爭保險），保險期間自95年8 月29日中午12時起
      至96年8 月29日中午12時止，嗣中央產物保險股份有限公
      司於96年6 月更名為友邦產物保險公司即被告。
    (四)系爭保險契約承保之保險事故為：
      1.被告休仕頓托兒所之受僱人在保險期間內因執行職務發
        生意外事故遭受體傷或死亡，依法應由被告休仕頓托兒
        所負責賠償而受賠償請求時，被告友邦產物保險公司以
        超過勞工保險條例、公務人員保險法、軍人保險條例或
        全民建康保險法之給付部分為限，對被告休仕頓托兒所
        負賠償之責。
      2.另不保事項約定：被告友邦產物保險公司對於被告休仕
        頓托兒所依勞動基準法規定之賠償責任，不負賠償之責
        。
    (五)系爭保險契約所約定之保險金額為：每一個人身體傷亡給
      付200 萬元；另每一事故自負額為社會保險優先給付另加
      2500元。
    (六)原告於95年12月8 日受被告休仕頓托兒所指示進行日光燈
      裝置任務工作時，發生自工作梯上墜落地面之意外，原告
      當場昏迷不醒，經緊急送往壢新醫院，並隨即轉入加護病
      房救治，於昏迷達5 日後方甦醒，受有左側顱內出血併右
      側顳骨骨折、第七頸椎骨折、第四至五頸椎椎間盤突出、
      多處擦傷併兩手撕裂傷等傷害，為職業災害。
    (七)原告向桃園縣政府就請求被告休仕頓托兒所為職業災害補
      償一事提出勞資爭議申訴，依勞動基準法第59條第1 款、
      第2 款規定，請求被告休仕頓托兒所給付14個月工資以及
      40個月工資終結補償，共計198 萬4509元，經桃園縣政府
      於96年11月8 日進行勞資爭議調解，惟因雙方無法達成共
      識而調解不成立。
    (八)被告休仕頓托兒所已給付原告95年12月起至96年4 月份之
      薪資，其中95年12月至96年2 月份每月給付3 萬1580元，
      96年3 、4 月份各給付1 萬9580元。
三、兩造爭執之事項（見本院98年6 月25日言詞辯論筆錄）：
    (一)原告依勞動基準法第59條第2 款、職業災害勞工保護法第
      7 條規定，請求被告休仕頓托兒所給付自96年3 月起迄起
      訴時即97年12月5 日止醫療期間不能工作之工資補償，暨
      一次給付40個月原領工資補償，有無理由？
      1.被告休仕頓托兒所是否得以補貼原告勞保費之方式，免
        除其為原告投保勞工保險之義務及依勞動基準法所負擔
        之雇主職業災害補償責任之義務？
      2.原告發生職業災害後，其因在醫療中不能工作之期間為
        多久？是否在醫療期間屆滿二年仍未能痊癒？又有無喪
        失原有工作能力？被告休仕頓托兒所抗辯原告尚得擔任
        警衛工作，非喪失原有工作能力，是否可採？
      3.原告是否已治療終止、達殘廢程度，僅得依勞動基準法
        第59條第3 款規定請求，而無同條第2 款規定之適用？
      4.原告同時請求被告休仕頓托兒所給付自96年3 月起迄起
        訴時即97年12月5 日止醫療期間不能工作之工資補償，
        暨一次給付40個月工資補償，是否與勞動基準法第59條
        第2款規定要件相符？
      5.原告發生職業災害前之原領工資數額為何，有無包括其
        每月領取之勞健保費補貼及提撥費各500 元、1080元在
        內？
      6.關於原告依職業災害勞工保護法第7 條規定請求部分，
        被告休仕頓托兒所就系爭事故之發生是否有過失？
    (二)原告主張被告休仕頓托兒所應依勞工保險條例第72條第1
      項、民法第184 條第2 項規定，就其未為原告加入勞工保
      險所受損害，對其負損害賠償責任，是否有據？
      1.被告休仕頓托兒所抗辯依勞工保險條例第58條第6 項規
        定，其並無為原告參加勞工保險之義務，是否有據？
      2.被告休仕頓托兒所是否得以補貼原告勞保費之方式，免
        除其為原告參加勞工保險之義務？
      3.原告所受損害內容及數額為多少？
    (三)原告得否依保險法第94條第2 項規定，直接向被告友邦產
      險公司請求給付保險金？又原告請求被告友邦產險公司給
      付保險金191 萬8800元，有無理由？
      1.被告休仕頓托兒所對原告依勞動基準法第59條第2 款規
        定所負原領工資補償責任，是否屬於系爭保險契約約定
        之保險事故？
      2.被告休仕頓托兒所依勞工保險條例第72條第1 項、民法
        第184 條第2 項規定對原告所負之損害賠償責任，是否
        為系爭保險契約約定之保險事故即承保範圍？
      3.被告友邦產險公司抗辯其承保範圍僅及於損失超過社會
        保險金額另加2500元以上之部分，是否有據？
      4.被告友邦產險公司辯稱以被告休仕頓托兒所不為原告投
        保勞工保險屬故意行為，依責任保險基本條款第10條第
        5 款約定，其不負保險金給付之責，是否可採？
      5.被告友邦產險公司再抗辯依責任保險基本條款第9 條約
        定，其對於應由勞工保險給付之損失不負賠償之責，是
        否有據？
    (四)原告備位主張其得代位被告休仕頓托兒所行使對被告友邦
      產險公司之保險金請求權，是否有據？
      1.原告對於被告休仕頓托兒所是否有債權存在？
      2.又被告休仕頓托兒所對被告友邦產險公司有無保險金請
        求權存在？再者，其是否怠於行使該保險金請求權？
五、現就兩造爭執之重點，析述如下：
    (一)原告依勞動基準法第59條第2 款、職業災害勞工保護法第
      7 條規定，請求被告休仕頓托兒所給付自96年3 月起迄起
      訴時即97年12月5 日止醫療期間不能工作之工資補償，暨
      一次給付40個月原領工資補償，有無理由？
      1.按「被保險人已領取老年給付者，不得再行參加勞工保
        險」勞工保險法第58條第2項定有明文。
      2.原告曾參加勞工保險，亦領取過老年給付，此為兩造不
        爭執之事實，故依勞工保險法第58條第2項之規定，原
        告自不得再行參加勞工保險。雖原告主張本件原告雖領
        取老年給付，但仍得參加職業災害保險，而原告參不參
        加職業災害保險之選擇權，即落在被告休士頓托兒所一
        方，原告不能置喙云云（見本院卷(二)第20頁）。惟查，
        從法條文義解釋言，所謂不得再參加勞工保險，係指雇
        主不得再為勞工投保勞工保險，原本為勞工投保勞工保
        險乃雇主因法律規定而生之義務，勞工保險法該條既指
        明該勞工不得再行參加勞工保險，乃解免雇主該法定義
        務。然法律並無明文規定領取老年給付之勞工再行工作
        時，雇主「應」為勞工投保職業災害保險，從而，被告
        休士頓托兒所未為原告投保職業災害保險，以補貼原告
        勞保費之方式，尚無違反現行法規之問題。復經本院函
        詢行政院勞工委員會覆稱「依勞工保險條例第58條第6
        項規定（於97年8月13日修正公布前為第58條第2項），
        被保險人已請領老年給付者，不得再行參加勞工保險。
        因此，勞工保險被保險人如已領老年給付，依上開規定
        即不得再次辦理加保。另，為提昇企業僱用中高齡勞工
        之意願，及保障已領取老年給付者再受僱之工作安全，
        本會前令示放寬，凡已領取老年給付再受僱於勞工保險
        投保單位之勞工，投保單位得為其辦理參加職業災害保
        險。該等被保險人於保險有效期間發生保險事故者，得
        依勞工保險條例規定請領職業災害保險相關給付。惟上
        開規定非屬強制性質，故勞工於領取老年給付後，如實
        際再受僱從事工作，得由僱用單位自願為其辦理參加職
        業災害保險」，有行政院勞工委員會98年11月4日勞動2
        字第0980030922號函在卷可按（本院卷(二)第10頁），從
        而，被告休士頓托兒所以補貼保費之方式，未替原告投
        保職業災害保險，自無違反現行法令之問題，而原告既
        未投保職業災害保險，亦無從適用勞工保險條例之相關
        規定。
      3.綜合上述，被告休士頓托兒所尚無為原告投保職業災害
        保險之義務，原告既未有任何之投保，則原告本於責任
        保險之法律關係，依保險法第94條第2項之規定直接請
        求被告友邦產物保險給付保險金或本於民法第242條之
        規定，代位行使被告休士頓托兒所對被告友邦產物保險
        依責任保險契約及保險法第90條規定所取得之保險金請
        求權，並請求由原告代位受領，均為無理由。
      4.第按「勞工因職業災害所致之損害，雇主應負賠償責任
        ，但雇主能證明無過失者，不在此限」、「勞工因遭遇
        職業災害而致死亡、殘廢、傷害或疾病時，雇主應依左
        列規定予以補償... 一、勞工受傷或罹患職業病時，雇
        主應補償其必需之醫療費用。... 二、勞工在醫療中不
        能工作時，雇主應按其原領工資數額予以補償。但醫療
        期間屆滿二年仍未能痊癒，經指定之醫院診斷，審定為
        喪失原有工作能力，且不合第三款之殘廢給付標準者，
        雇主得一次給付四十個月之平均工資後，免除此項工資
        補償義務。三、勞工經治療終止後，經指定之醫院診斷
        ，審定其身體遺存殘廢者，雇主應按其平均工資及殘廢
        程度，一次給予殘廢補償。殘廢補償標準，依勞工保險
        條例有關之規定... 」職業災害勞工保險法第7條及勞
        動基準法第59條分別定有明文。原告雖主張關於本次事
        件之發生，被告休士頓托兒所有過失云云。經查：
      (1)被告休士頓托兒所之員工，即證人丁○○證稱：「（在
        95 年12月8日原告受被告休士頓托兒所指示在裝置日光
        燈時，你是否有在旁協助？）有。（請說明當時如何協
        助？）我當 (天)早上9點多協助原告丙○○，我在旁邊
        扶A字型鋁製樓梯，樓梯有5節，約5、6尺高，裝到11點
        多時，原告丙○○手上拿著燈管，因為我覺得裝的位置
        有點不太恰當，他下來在第3、4階時就摔倒。（你的意
        思是說他要下來，樓梯移動到適當的位置後，再安裝燈
        管？）他本來在樓梯上，我拿燈管給他安裝，因為我覺
        得安裝的位置不對，因為他沒有辦法安裝他就下來，他
        手拿著燈管就往下走，他下來一隻腳就落空，頭部先往
        下，我手去扶他來不及。他掉在地下的那一剎那我沒有
        看到，所以我不知道是頭或腳先著地。（你剛才所述的
        安裝位置不對，是你建議他安裝的位置不對，所以他聽
        你的建議就走下來，還是他個人覺得在當時安裝位置不
        對，自己逕行走下來？）因為之前是裝燈座，接下來是
        裝燈管，我沒有叫他下來，我看他右邊的手，有一點差
        距無法將燈管安裝到燈座裡，他就拿著燈管下來，我並
        沒有開口叫他下來。（在原告踩空的那剎那，你是否仍
        然有扶著樓梯？）是。（樓梯是否因為原告的跌倒也一
        併傾倒？）樓梯沒有倒。」等語（見本院卷(一)第264頁
        背面、265頁正面）。
      (2)原告雖否認證人丁○○之證詞，陳稱「丁○○明確指稱
        渠當日的確擔任系爭安全戒護工作，但於事發瞬間，證
        人又自稱渠沒有看到原告究竟是如何自工作梯上墜落地
        面云云，顯見證人丁○○於原告發生工傷時，確實疏於
        執行其安全戒護工作，否則豈有沒有看見原告墜落地面
        而適時加以援助之情形？證人時而證稱渠確有執行安全
        戒護中作，時而又閃躲責任，足證其證詞不可信... 依
        照勞工安全設施規則第290條、第278 條之規定」云云
        （見本院卷(一)第271-273頁）。
      (3)關於本案之經過情形，是否違反勞工安全衛生設施規則
        乙節，經本院依職權函詢行政院勞工委員會覆稱：「
        ... 四、又，所詢安裝日光燈管時，不慎自A型鋁梯跌
        落受傷，是否違反『勞工安全衛生設施規則』第278條
        規定乙節，查該條規定係以『搬運、置放、使用有刺角
        物、凸出物、腐蝕性物質、毒性物質或劇毒物質時，應
        置備相當之手套、圍裙、裹腿、安全鞋、安全帽、防護
        眼鏡、防毒口罩、安全面罩等並使勞工確實使用。』所
        述案例似未涉及上開規定。惟使用合梯應依同規則第
        230條規定。如於超過2公尺以上處所進行作業，應依同
        規則第225條規定。安全帽之戴用，於『營造安全衛生
        設施標準』第11條之1規定：『雇主對於進入營繕工程
        工作場所作業人員，應提供適當安全帽，並使其正確戴
        用』」，有行政院勞工委員會98年11月4日勞動2字第
        0980030922號函在卷可按（本院卷(二)第10頁）。
      (4)本件證人丁○○明白證稱該工作梯僅有5、6尺，尚非於
        超過2公尺以上處所進行作業，該處所係托兒所園內，
        亦非營繕工程工作場所，則被告休士頓托兒所尚無提供
        安全帽備用之必要。雖原告陳稱應以原告安裝燈管之處
        為衡定處所高度之依據云云，然如原告所言成理，則身
        高2公尺以上之人意所在多有，一般人舉起手臂安裝燈
        管時，手之高度也可能超過二公尺，則該人在地面上安
        裝物品時，是否也解釋為「2公尺以上處所進行作業」
        ？由此可知原告之主張，並非可取。況且，意外事故既
        曰意外，即因該事件之發生，具有不可預測性，我們可
        見在事故發生現場，常會想不透為何會發生此種事故，
        因為依照常理，這種事情不會發生，但他就是發生了。
        這就是意外事件的特性。人類的體能畢竟有限，不可能
        要求人類分分秒秒緊盯著人或事，自應審酌當時之情況
        ，來探討行為人是否有過失。由證人丁○○之證詞，渠
        當時確在梯下進行安全戒護工作，原告乃自行走下樓梯
        不慎摔落，亦無法想像證人丁○○當時如何能避免事故
        之發生，尚難認為證人丁○○有何過失之行為。從而，
        被告休士頓托兒所自不負職業災害賠償之責。從而，原
        告依勞動基準法第59條第2款、職業災害勞工保護法第7
        條之規定，請求被告休士頓托兒所給付醫療期間不能工
        作之工資補償及未加入保險之損害賠償均為無理由。
    (二)本案被告休士頓托兒所既對職業災害之發生，無過失可言
      ，自無需負職業災害之賠償責任，故其餘爭點即無再論述
      之必要，併此敘明。從而，原告之訴為無理由，應予駁回
      。其假執行之聲請亦失所附麗，應併駁回之。
六、兩造其餘之攻擊或防禦方法及援用之證據或為未用之證詞，
    經本院斟酌後，認為均不足以影響本判決之結果，自無逐一
    詳予論駁之必要，併此敘明。
七、結論：原告之訴無理由，依民事訴訟法第79條，判決如主文
    。
中    華    民    國    98    年    12    月    23    日
                  民事第四庭    法  官  趙子榮
以上正本係照原本作成
如對本判決上訴，須於判決送達後20日內向本院提出上訴狀
中    華    民    國    98    年    12    月    23    日
                                書記官  謝榕芝

司法院資訊處製作；財團法人民間司法改革基金會備份。
